臺灣高等法院臺中分院刑事判決　　　99年度交上易字第1697號
上　訴　人　臺灣臺中地方法院檢察署檢察官
被　　　告　施誌宗
上列上訴人因被告過失致死案件，不服臺灣臺中地方法院99年度
交易字第685號中華民國99年10月29日第一審判決（起訴案號：
臺灣臺中地方法院檢察署99年度偵字第10890號），提起上訴，
本院判決如下：
    主  文
原判決撤銷。
施誌宗因過失致人於死，處有期徒刑參月，如易科罰金，以新臺
幣壹仟元折算壹日。
    犯罪事實
一、施誌宗於民國（下同）99年3月3日下午2時16分許，駕駛車
    牌號碼CM-8399號自用小客車，沿臺中縣霧峰鄉○○路由西
    向東往林森路方向行駛，行經臺中縣霧峰鄉○○○○○里○○
    ○路181號前的交岔路口附近時，施誌宗本應注意行車速度
    應控制在速限標誌規定範圍之內，且汽車行駛至交岔路口，
    應遵守燈光號誌，遇閃光黃燈表示「警告」，應減速接近，
    注意安全，小心通過，且應注意車前狀況，並隨時採取必要
    之安全措施；而依當時天候晴、日間自然光線，路面乾燥、
    無缺陷、且無障礙物，視距良好，應無不能注意之情事；據
    竟超速行駛疏未注意減速接近上揭交岔路口且疏未注意車前
    狀況，適有黃敬中駕駛車牌號碼G3H-021號普通重型機車，
    沿臺中縣霧峰鄉○○路由東向西南方向行駛後，再左轉逆向
    斜行穿越上揭交岔路口駛入施誌宗駕駛之車道內，施誌宗因
    煞車不及而與黃敬中所騎乘之機車發生碰撞，致黃敬中人車
    倒地受有急性雙側硬腦膜下腔血腫、創傷性蜘蛛網膜下腔出
    血、顱底骨骨折合併氣腦、嚴重腦腫脹壓迫腦幹、胸部挫傷
    疑似氣胸、右側下頷骨骨折、右側肱骨頭及肱骨遠端開放性
    骨折、右側肱骨開放性骨折、左側臏骨骨折、肝臟撕裂傷合
    併腹腔內出血、後頸部撕裂傷6公分、背部撕裂傷30公分、
    右手肘深部不規則撕裂傷15公分、全身多處挫擦傷。嗣黃敬
    中經送醫急救後，於同年月9日上午11時33分許，因頭胸腹
    部外傷併顱內出血致中樞神經衰竭死亡。施誌宗於肇事後停
    留現場，經員警到場處理時當場承認為肇事人，自首而接受
    審判。
二、案經黃敬中之父黃顯明告訴暨臺灣臺中地方法檢察署檢察官
    相驗後自動檢舉偵查起訴。
    理    由
一(一)按現行刑事訴訟法關於「鑑定」之規定，除選任自然人充當
    鑑定人外，另設有囑託機關鑑定制度。依同法第198條、第
    208條之規定，不論鑑定人或鑑定機關、團體，固均應由法
    院、審判長、受命法官或檢察官視具體個案之需要而為選任
    、囑託，並依第206條之規定，提出言詞或書面報告，始符
    合同法第159條第1項所定得作為證據之「法律有規定」之情
    形，否則所為之鑑定，仍屬傳聞證據（最高法院96年度臺上
    字第2860、6842號判決要旨參照）。卷附之臺灣省臺中縣區
    車輛行車事故鑑定委員會99年7月21日中縣鑑字第099550185
    5號鑑定意見書為檢察官視具體個案之需要而囑託機關鑑定
    ，鑑定機關並提出書面報告，符合刑事訴訟法第198條、第
    206條、第208條之規定，依上開法條及最高法院判決意旨，
    自有證據能力。另臺灣臺中地方法院檢察署檢驗報告書、相
    驗屍體證明書、係該署檢察官及法醫師執行屍體相驗公務所
    出具之書面報告，屬刑事訴訟法第206條之鑑定報告，亦有
    證據能力。
  (二)仁愛醫療財團法人大里仁愛醫院診斷證明書係從事診療業務
    之醫師於通常業務過程中所製作之病歷紀錄文書所轉錄之文
    書，無偽造之動機，並無不可信之情況，依刑事訴訟法第15
    9條之4第2項規定有證據能力。
  (三)卷附之交通事故現場照片係透過相機拍攝後經洗印所得，均
    非供述證據，不含有人對現實情形的知覺、記憶，在表現時
    經常可能發生的錯誤（如知覺的不準確、誤差及記憶隨時間
    推移而發生的變化），並無傳聞法則之適用，其取得並無不
    當，與本案犯罪事實具有關聯性，經本院依法調查提示，有
    證據能力。
  (四)按刑事訴訟法第159條之5規定：「被告以外之人於審判外之
    陳述，雖不符前4條之規定，而經當事人於審判程序同意作
    為證據，法院審酌該言詞陳述或書面陳述作成時之情況，認
    為適當者，亦得為證據。當事人、代理人或辯護人於法院調
    查證據時，知有第159條第1項不得為證據之情形，而未於言
    詞辯論終結前聲明異議者，視為有前項之同意。」，其立法
    意旨在於傳聞證據未經當事人之反對詰問予以核實，原則上
    先予排除，惟若當事人已放棄詰問或未聲明異議，基於證據
    資料愈豐富，愈有助於真實發現之理念，且強化言詞辯論原
    則，法院自可承認該傳聞證據例外擁有證據能力。經查，本
    案下列使用之道路交通事故現場圖、道路交通事故調查報告
    表(一)(二)各一紙、告訴人即被害人黃敬中之父親黃顯明於警詢
    及偵查中之指訴，性質上均屬傳聞證據，惟檢察官、被告於
    本院審理時均無異議，本院審酌上開言詞陳述或書面陳述作
    成時之情況，均無何不當，認得為本案之證據，依上開規定
    ，有證據能力。
二(一)訊據被告就上開犯罪事實坦承不諱，並有告訴人即被害人之
    父黃顯明於警詢時、偵查中之陳述及道路交通事故調查報告
    表(一)、(二)、道路交通事故現場圖暨現場照片38幀在卷可資佐
    證。又，被害人黃敬中確因本件事故，受有急性雙側硬腦膜
    下腔血腫、創傷性蜘蛛網膜下腔出血、顱底骨骨折合併氣腦
    、嚴重腦腫脹壓迫腦幹、胸部挫傷疑似氣胸、右側下頷骨骨
    折、右側肱骨頭及肱骨遠端開放性骨折、右側肱骨開放性骨
    折、左側臏骨骨折、肝臟撕裂傷合併腹腔內出血、後頸部撕
    裂傷6公分、背部撕裂傷30公分、右手肘深部不規則撕裂傷
    15公分、全身多處挫擦傷，嗣經送醫急救後，於同年月9日
    上午11時33分許，因頭胸腹部外傷併顱內出血致中樞神經衰
    竭死亡等情，有仁愛醫療財團法人大里仁愛醫院診斷證明書
    1份在卷可佐，嗣經臺灣臺中地方法院檢察署檢察官督同檢
    驗員相驗明確，製有相驗屍體證明書、法醫檢驗報告書各1
    份在卷可憑。
  (二)又被告於警詢時陳稱其看到對方時約3─5公尺左右，其馬上
    剎車不及向右閃避；肇事前車速約每小60至70公里云云（見
    相驗卷第9頁），復稱：其看到對方騎出來時已經很近，要
    剎車來不及了就撞到；其馬上向右閃避；其開車中未看馬表
    ，又剛起步車速約60公里（是感覺的）云云（見相驗卷第44
    、45頁）；繼於原審辯稱其車速大約六十；過橋後綠燈剛起
    步，不可能到80公里，其沒有注意到閃光黃燈云云（見原審
    卷第42頁反面、第43頁），然以上開被告行經道路速限時速
    50公里一節，此觀諸道路交通事故調查報告表(一)記載甚明，
    且就現場亦有速限50公里標誌（見原審卷第56頁下方照片）
    ，顯見被告所陳其行速已現場速限，而被害人黃敬中騎乘之
    機車刮地痕長達32.3公尺，被告駕駛之自用小客車煞車痕之
    起點至撞斷行道樹後再滑行停止，其距離長約29.2公尺（見
    道路交通事故現場圖所示），而其自用小客車前方及左前擋
    風玻璃破損，亦有現場車損照片可參，以現場機車倒地後地
    痕、被告肇事後停車距離均甚長及車損情形觀之，顯見被告
    車速極快，應無疑義。
  (三)按行車速度依速限標誌之規定，且汽車行駛至交岔路口，其
    行進應遵守燈光號誌，又遇閃光黃燈表示「警告」，車輛應
    減速接近，注意安全，小心通過。次按汽車行駛時，駕駛人
    應注意車前狀況，並隨時採取必要之安全措施，道路交通安
    全規則第93條、102條第1項第1款前段、第94條第3項及道路
    交通標誌標線號誌設置規則第211條第1項第1款分別訂有明
    文。被告駕駛自用小客車，自應注意上揭規定，依卷附道路
    交通事故調查報告表(一)及現場照片所示，而現場速限50公里
    ，當時天候晴、日間自然光線，路面乾燥、無缺陷、且無障
    礙物，視距良好，應無不能注意之情事，被告竟疏未注意而
    撞擊被害人，且其自承之車速已逾速限，足證其駕駛行為有
    過失。且本件經送臺灣省臺中縣區車輛行車事故鑑定委員會
    鑑定結果，亦認：施誌宗駕駛CM-8399號自用小客車行經彎
    道閃光黃燈岔路口未注意車前狀況，未減速慢行且應屬嚴重
    超速，重撞重機車，為肇事主因；黃敬中駕駛G3H-021號普
    通重型機車行經彎道閃光黃燈岔路口逆向斜行穿越車道未儘
    注意快速來車，為肇事次因等情，有該會99年7月21日中縣
    鑑字第0995501855號鑑定意見書1份在卷可佐。益徵被告駕
    車肇事之行為確有過失。又被害人黃敬中死亡確實因本件車
    禍所致，故被告駕駛車輛之行為與被害人黃敬中死亡間有相
    當因果關係。而被害人黃敬中行經彎道閃光黃燈岔路口逆向
    斜行穿越車道等情為肇事次因，亦屬有過失，然此僅係被害
    人黃敬中是否與有過失之問題，並不能因此解免被告過失之
    責任。
  (四)綜上所述，被告上開出於任意性之自白與事實相符自得採信
    ，本件事證明確，被告上開過失致死之犯行，堪予認定，應
    予依法論科。
三(一)核被告所為，係犯刑法第276條第1項之過失致死罪。原審認
    被告罪證明確予以論罪科刑，固非無見，惟查：(一)原審判決
    認被害人黃敬中沿臺中縣霧峰鄉○○路由東向西，行經上開
    車禍地點之交岔路口，欲前往大豐駕訓班，惟被害人黃敬中
    捨安全、且符合法規之方式而不為，竟為節省時間，不顧對
    向方向可能之來車，在草湖路181號附近交岔路口的己向車
    道，冒然往西南方向強行橫越交岔路口，欲直接逕行往大豐
    駕訓班（依道路交通事故現場圖所顯示被害人黃敬中機車之
    刮地痕位置起點，回推被害人黃敬中之行車動向，可知被害
    人黃敬中在通過交岔路口中心點位置時，就已侵入對向車道
    行駛）屬高度危險的駕駛行為，並認前開臺灣省臺中縣區車
    輛行車事故鑑定委員會鑑定意見忽略道路交通標誌標線號誌
    設置規則第211條第1項第1款之規範目的，且誤認被害人黃
    敬中係違反道路交通標誌標線號誌設置規則第211條第1項第
    1款之規定（原審認被害人黃敬中係違反同項第2款未遵守閃
    光紅燈之規定），將肇事主因歸於被告，顯有錯誤，而認本
    件車禍之發生主要原因，應歸於被害人黃敬中因求一時之便
    利，所採行的高度危險駕駛行為等情。然就道路交通事故現
    場圖所示被告自用小客車剎車痕起始處距路口停止線約1.8
    公尺，被害人黃敬中機車刮地痕起始處約距路口停止線1.5
    公尺，距被告進入交岔路口處甚近，且被害人黃敬中係自臺
    中縣霧峰鄉○○路由東向西南方向行駛後，再左轉逆向斜行
    穿越交岔路口駛入被告駕駛之車道內，被告因煞車不及而與
    被害人黃敬中所騎乘之機車發生碰撞，已如前述，其行向係
    自對向斜行逆向穿越交岔路口且已進入被告行駛之車道，就
    被害人黃敬中而言，自無從遵循與其行向垂直之路口閃光紅
    燈停車再開，固以被害人黃敬中左轉逆向斜行至對向車道而
    與被告駕駛之自用小客車碰撞，亦有過失，被告超速行駛且
    行駛至交岔路口，未能遇閃光黃燈表示「警告」應減速接近
    疏未注意車前狀況至肇事，應係本件交通事故發生之主要原
    因。且被告於原審宣示判決後經臺灣臺中地方法院調解成立
    ，與被害人家屬以新臺幣（下同）270萬元（不含強制汽車
    責任保險之理賠金）達成民事和解，賠償被害人家屬，有臺
    灣臺中地方法院99年度司中調字第2565號調解程序筆錄1份
    可參（見原審卷第80頁），原審判決未及審酌，以上均有未
    合。
  (二)檢察官上意旨略以：大豐駕訓班之學員出入口僅距離交岔路
    口數步之遙，而卷附道路交通事故現場圖所繪製之「大豐駕
    訓班」位置，實係大豐駕訓班招牌設立之處，並非駕訓班之
    正確位址及人車出入口之確實位置；而被害人事故發生前，
    既係為前往大豐駕訓班之學員出入口（緊鄰交岔路口），而
    非道路現場圖所繪製之駕訓班招牌陳立之處，依道路交通事
    故現場圖所示2車撞擊之點，適位於道路中線車道上，顯見
    被害人係於騎乘機車超過交岔路口中心點後始遭撞擊，是否
    有原審所認：本案係肇因於被害人冒然橫跨道路逆向始發生
    本次事故之情事，容有所疑；復認閃光紅燈號誌之設置目的
    ，如依原審上開之邏輯，亦非保障違規超速行駛之車輛。故
    通過閃光紅燈交岔路口之用路人所需確認者，係停等察看主
    幹道上有無依速行駛之來車，並進而預先判斷、決定是否可
    以安全通行。設若通過閃光紅燈之用路人，如已依規定停等
    察看主幹道上有無依速行駛之來車，而決定通行後，因行駛
    主幹道之用路人違規超速致通過閃光紅燈之用路人未及發現
    ，又如何能苛責通過閃光紅燈之用路人？本案被害人是否未
    依規定停等察看即冒然通行，或已依規定停等察看，卻因被
    告嚴重超速行駛，致被害人未及發現或誤判2車交會之時點
    而行通過交岔口，此等事實既未經調查，原審亦未至現場實
    際勘驗，遽以推論本案係肇因於被害人冒然橫跨道路逆向始
    發生本次事故，實有瑕疪；又認原審判決理由顯見被告於事
    故發生前，完全未採取減速的必要安全措施，並於見到被害
    人之機車時，反加速速欲繞從被害人之機車之前方通過交岔
    路口，而造成被害人死亡之原因。依一般經驗法則判斷，如
    被告在當時僅些微超速，或於見到被害人機車時，立即以剎
    車、閃避之方式避免2車發生碰撞，則被害人當不致有受重
    傷致死之結果，此觀諸被害人機車所留之刮地痕跡長約32.3
    公尺、被害人因受撞擊所留血跡、被告所駕駛之車輛擋風玻
    璃破裂、被告駕駛之車輛撞擊被害人後，甚至還往右前方滑
    行再撞斷路樹車輛始停止等情；足徵被告之死亡實肇因被告
    之超速及見到被害人機車後再加速搶快之行為自明。原審既
    認被告有嚴重超速駕車之事實，甚至認定被告於見到被害人
    機車後，仍加速速欲繞從被害人之機車之前方通過交岔路口
    ，被告就後段加速行為甚至涉有未必故意殺人之嫌云云。
  (三)惟查：道路交通事故現場圖所示被告自用小客車剎車痕起始
    處距路口停止線約1.8公尺，被害人黃敬中機車刮地痕起始
    處約距路口停止線1.5公尺，且均係在被告行向之車道內，
    而被害人黃敬中之機車刮地痕自起始處逾停止線及交岔路口
    後共長達32.3公尺即為機車倒地處，且依現場照片在被告行
    向進入交岔路口前之車道內刮地痕甚為明顯（見相驗卷第17
    頁照門2幀），足見本件交通事故2車撞擊地點確係在被告行
    向之車道內無誤。檢察官所稱道路交通事故現場圖所繪製之
    「大豐駕訓班」位置，實係大豐駕訓班招牌設立之處，並非
    駕訓班之正確位址及人車出入口之確實位置，被害人事故發
    生前，既係為前往大豐駕訓班之學員出入口即緊鄰交岔路口
    云云，惟依現場照片所示「大豐汽車駕駛人訓練班」招牌係
    立於大峰橋往草湖路方向路口（見原審卷第57頁照片2幀）
    ，與臺中縣霧峰鄉○○路181號前的交岔路口不同，而與臺
    中縣霧峰鄉○○路181號前的交岔路口處（按該交岔路口為
    Ｔ型交岔路口）係一鐵皮屋，上有「文聯汽車」之招牌，其
    旁方屬大豐汽車駕駛人訓練班則係在近本件肇點路口處等情
    ，此有現場照片4幀可參（見原審卷第57、58頁），員警製
    作之道路交通事故現場圖雖未臻精確，然標示上開大豐汽車
    駕駛人訓練班與照片所示位置大致相符。且本件而告訴人黃
    顯明自承被害人黃敬中是日確係由草湖路往大豐駕訓班方向
    行駛，要到大豐駕訓班學習駕車等語（見相驗卷第7頁），
    且以現場被告車輛係右偏路旁撞行道樹停止，而被告駕駛之
    自用小客車受損處為左前方及左前擋風玻璃處，均如前述，
    足見碰撞處應係被告自用小客車左前方，而被告人為閃避左
    前方之被害人機車而向右方閃避，與被告所供承對方從安全
    島缺口過來一節相符。綜觀上情，2車撞擊地點係在被告行
    向之車道內靠近交岔路口處，並非交岔路口內，而被害人黃
    敬中是日係欲前往大豐汽車駕駛人訓練班，事故發生處已非
    交岔路口內而接近大豐汽車駕駛人訓練班，且被告車輛係左
    前方受損，被告撞及被害人後行向係向右偏駛等情，均甚明
    確，惟本院認被害人黃敬中既係自對向左轉逆向斜行進入被
    告行進之車道發生撞擊，其已通過交岔路口，且其行向與該
    閃光紅燈無涉，自無足以被害人黃敬中有無遵守該閃光紅燈
    而認定其有無過失，原審判決認定之理由及檢察官此部分上
    訴意旨，均非本院所採。且本件係交通事故並無實據可證被
    告與被害人間有何恩怨仇隙，無足認被告有何殺害被害人黃
    敬中之動機，且被告確有剎車並向右閃避等情，業據被告供
    明，且現場確有被告車輛剎車痕1.8公尺一節，俱如前述，
    檢察官所稱完全未採取減速的必要安全措施云云，純屬憑空
    懸揣之詞。且縱以被告超速等請諸多過失，然尚無從以此即
    認被告就本件交通事故係故意為之，檢察官執此上訴，均無
    理由。惟原判決既有上開瑕疵，而無可維持，自應由本院將
    原審判決撤銷改判。
  (四)爰審酌被告因已輕忽駕車過失至撞及被害人黃敬中，造成被
    害人黃敬中死亡之悲劇，被害人家屬之精神、心理亦因之受
    創嚴重，內心之悲痛、遺憾，經久難以平息、彌補，並考量
    被告之過失程度、肇事之情節及被害人黃敬中亦有過失，為
    肇事次因，被告犯後坦承犯行，並已與被害人家屬以270萬
    元（不含強制汽車責任保險之理賠金）達成民事和解，賠償
    被害人家屬（有臺灣臺中地方法院99年度司中調字第2565號
    調解程序筆錄1份可參）之犯後態度等一切情狀，量處如主
    文第2項所示之刑，並諭知易科罰金之折算標準。
據上論斷，應依刑事訴訟法第369條第1項前段、第364條、第299
條第1項前段、刑法第276條第1項、第41條第1項前段、刑法施行
法第1條之1第1項、第2項，判決如主文。
本案經檢察官張慧瓊到庭執行職務。
中    華    民    國   100    年    2     月    22    日
          刑事第十庭      審判長法  官  江  錫  麟
                                法  官  周  瑞  芬
                                法  官  陳      葳
以上正本證明與原本無異。
不得上訴。
                                書記官  王  朔  姿
中    華    民    國   100    年    2     月    22    日